【裁判字號】    99,訴,1523
【裁判日期】    991022
【裁判案由】    塗銷所有權移轉登記
【裁判全文】
臺灣臺中地方法院民事判決              99年度訴字第1523號
原      告  台新國際商業銀行股份有限公司
法定代理人  乙○○
訴訟代理人  丁○○
            丙○○
被      告  甲○○
            戊○○
上列當事人間請求塗銷所有權移轉登記事件，本院於中華民國99
年9月30日言詞辯論終結，判決如下：
    主    文
確認被告甲○○與被告戊○○間就如附表所示土地及建物之買賣
關係不存在。
被告戊○○就如附表所示之土地及建物於民國九十六年八月十五
日以買賣為原因，並於民國九十六年九月四日所為之所有權移轉
登記應予塗銷，並回復為被告甲○○所有。
訴訟費用由被告負擔。
    事實及理由
一、被告甲○○、戊○○2人經合法通知，均未於言詞辯論期日
    到場，亦未提出準備書狀作何聲明或陳述，核無民事訴訟法
    第386條各款所列情形，爰依原告聲請，由其一造辯論而為
    判決。
二、原告主張：被告甲○○於民國91年6月間向原告請領現金卡
    使用，迄至99年6月17日止，被告甲○○消費記帳尚餘新臺
    幣（下同）共計659,193元（含本金424,072元、利息215,21
    6元及違約金19,905元），未按期給付，迄今已逾期達941天
    ，且被告甲○○於95年6月13日即開始逾期，而系爭如附表
    所示之不動產所有權移轉登記時間點為96年9月4日，受讓人
    戊○○為被告甲○○之配偶，顯有脫產之嫌，被告間為避免
    被告甲○○因債務問題，導致被告甲○○不動產持份遭各債
    權銀行強制執行，竟於96年9月4日將系爭不動產完成移轉登
    記，且該筆不動產已設有抵押權，而買賣後，抵押權並未塗
    銷又無債務人變更，顯不符合一般交易慣例，足證被告間移
    轉不動產之行為，係通謀虛偽意思表示，其目的在逃避債權
    人之追償，且系爭不動產之移轉時間，又在被告甲○○債務
    發生逾期繳款之後，故被告等以買賣行為之名，行脫產之實
    至為明顯。按民法第87條第1項之規定，其法律行為應屬無
    效；依民法第113條之規定，無效法律行為之當事人，於行
    為當時知其無效，或可得而知者，應負回復原狀或損害賠償
    之責任，又按債務人怠於行使權利時，債權人因保全債權，
    得以自己之名義，行使其權利，民法第242條定有明文。被
    告間之買賣關係及所有權移轉行為若為通謀虛偽意思，依民
    法第113條之規定應回復原狀，故系爭不動產所有權應仍屬
    於被告甲○○所有，是原告爰依民法第242條代位被告甲○
    ○請求被告戊○○，將系爭不動產回復登記於被告甲○○所
    有，是爰依民法第87條、第242條、第113條之規定，先位訴
    請確認被告甲○○與戊○○間就如附表所示土地及建物之買
    賣關係不存在，並代位被告甲○○向被告戊○○請求將如附
    表所示房地之所有權移轉登記予以塗銷。倘若認被告甲○○
    與戊○○間之前開買賣及所有權移轉行為非屬通謀虛偽意思
    表示，亦因被告於行為時均明知此情，故原告亦得依民法第
    244條第2項之規定，備位訴請撤銷被告2人間就如附表所示
    土地及建物之買賣及所有權移轉行為，並請求被告戊○○應
    塗銷附表所示土地及建物之所有權移轉登記，回復所有權移
    轉登記予被告甲○○。並聲明：(1)先位聲明：確認被告甲
    ○○、戊○○間就如附表所示土地及建物之買賣關係不存在
    ；被告戊○○應就上開土地及建物於96年9月4日以買賣為
    原因所為之所有權移轉登記予以塗銷，並回復所有權移轉登
    記予被告甲○○。。(2)備位聲明：被告甲○○、戊○○間
    就如附表所示土地及建物所為之買賣行為及所有權移轉登記
    之物權行為均應予撤銷；被告戊○○應將上開土地及建物
    於96年9月4日以買賣為原因所為之所有權移轉登記予以塗銷
    ，並回復所有權移轉登記予被告甲○○。
三、按確認法律關係之訴，非原告有即受確認判決之法律上利益
    者，不得提起之，民事訴訟法第247條第1項前段定有明文。
    又上開規定所謂即受確認判決之法律上利益，係指因法律關
    係之存否不明確，致原告在私法上之地位有受侵害之危險，
    而此項危險得以對於被告之確認判決除去之者而言，故確認
    法律關係成立或不成立之訴，苟具備前開要件，即得謂有受
    確認判決之法律上利益，縱其所求確認者為他人間之法律關
    係，亦非不得提起，業經最高法院42年臺上字第1031號判例
    闡釋甚明。經查，原告主張被告甲○○積欠659,193元（含
    本金424,072元、利息215,216元及違約金19,905元），且自
    95年6月13日起即開始逾期未給付，然被告甲○○竟與被告
    戊○○成立虛偽買賣，將其所有如附表所示土地及建物所有
    權虛偽移轉登記予被告戊○○，而對原告之債權有所妨害，
    故此項買賣關係是否有效存在，難謂原告在私法上之地位無
    受侵害之危險。從而，原告提起本件確認之訴，以排除此項
    危險，自足認其有即受確認判決之法律上利益，核與前開法
    條之規定並無不符，自為法之所許，合先敘明。
四、原告主張被告甲○○對其負有前開欠款，乃被告甲○○為規
    避該等債務之清償，竟與被告戊○○通謀就如附表所示土地
    及建物成立虛偽買賣，而於96年9月4日將該房地所有權移轉
    登記予被告戊○○等情，業據原告提出臺灣臺北地方法院97
    年度北簡字第28064號民事宣示判決筆錄、臺灣臺北地方法
    院民事判決確定證明書、債權計算書、定書、繳款歷史交易
    查詢、催收紀錄、土地及建物登記謄本，暨異動索引資料為
    證。被告經合法通知，既均未於言詞辯論期日到場，亦未提
    出書狀作何聲明或陳述以為爭執，是依民事訴訟法第280條
    第3項前段準用同條第1項前段之規定，視同自認原告主張之
    事實，故堪信原告主張之上情為真正。
五、按表意人與相對人通謀而為虛偽意思表示者，其意思表示無
    效，民法87條第1項前段定有明文。查被告甲○○就其所有
    如附表所示土地及建物既與被告戊○○通謀成立虛偽買賣契
    約，並將該附表所示土地及建物之所有權虛偽移轉登記予被
    告戊○○，則揆之上開判例意旨，其買賣與所有權移轉行為
    自均當然無效，是原告訴請確認被告甲○○與戊○○間就如
    附表所示土地及建物之買賣關係不存在，於法即屬有據。且
    按民法第113條及第242條之規定，無效法律行為之當事人，
    於行為當時知其無效，或可得而知者，應負回復原狀或損害
    賠償之責任；倘債務人怠於行使權利時，債權人因保全債權
    ，得以自己之名義，行使其權利。本件被告間就系爭不動產
    所為買賣債權行為及移轉登記之物權行為，既係出於通謀虛
    偽意思表示而無效，已見前述，則依前開規定，自應回復原
    狀，又被告甲○○既故為虛偽之所有權移轉登記，自屬怠於
    行使其權利，原告為被告甲○○之債權人，則其代位被告甲
    ○○依民法第113條之規定，請求被告戊○○應將被告2人間
    於96年9月4日就附表所示土地及建物以買賣為為原因之所有
    權移轉登記予以塗銷，而回復為被告甲○○所有，為有理由
    。
六、綜上所述，本件原告於先位之訴主張被告甲○○與被告戊○
    ○就如附表所示土地之建物通謀訂立虛偽買賣契約，其買賣
    行為及所有權移轉行為依法均屬無效，請求確認被告等間之
    買賣關係並不存在；且原告為被告甲○○之債權人，得代位
    請求被告戊○○塗銷上開買賣所有權移轉登記等情，自為可
    採，從而，原告先位聲明請求判決如主文第1、2項所示，為
    有理由，應予准許。
七、按訴之預備合併，必先位之訴無理由，法院始應就備位之訴
    為裁判。如先位之訴有理由，法院即無庸就備位之訴為裁判
    。玆本院既認原告先位之訴為有理由，則依法自無庸就原告
    備位請求撤銷被告甲○○與戊○○間就如附表所示土地及建
    物之買賣行為，及請求被告戊○○塗銷所有權移轉登記之此
    部分備位之訴加以裁判，附此敘明。
八、一造辯論及訴訟費用負擔之依據：民事訴訟法第385條第1項
    前段、第78條、第85條第1項前段。
中    華    民    國    99    年    10    月    22    日
                    民事第一庭  法  官  戴博誠
正本係照原本作成。
如對本判決上訴，須於判決送達後20日內向本院提出上訴狀。如
委任律師提起上訴者，應一併繳納上訴審裁判費。
中    華    民    國    99    年    10    月    22    日
                                書記官  陳玲誼
【附表】
土地：
┌──────────────────┬─┬─────┬───────┐
│土        地        坐         落   │地│面      積│  權利範圍    │
├───┬───┬──┬──┬────┤  ├─────┤              │
│縣  市│鄉鎮市○段  ○○段│地    號│目│ 平方公尺 │              │
│      │區    │    │    │        │  │          │              │
├───┼───┼──┼──┼────┼─┼─────┼───────┤
│臺中市│北區  │錦村│    │181-76  │建│532       │40分之1       │
├───┼───┼──┼──┼────┼─┼─────┼───────┤
│臺中市│北區  │錦村│    │184-80  │建│153       │40分之1       │
└───┴───┴──┴──┴────┴─┴─────┴───────┘
建物：
┌─┬───┬────────┬──────┬───────┬──────┬──┐
│編│建號  │基  地  坐  落  │建 物 門 牌 │主要用途及建材│建物面積    │權範│
│  │      │                │            │暨層數        │（平方公尺）│利圍│
│號│      │                │            │              ├──────┤    │
│  │      │                │            │              │總面積      │    │    │
├─┼───┼────────┼──────┼───────┼──────┼──┤
│1 │4123  │臺中市○區○村段│臺中市北區錦│住家用鋼筋混凝│100.55      │2分 │
│  │      │181-76地號      │洲里20鄰瑞祥│土造，5層     │            │之1 │
│  │      │                │街26之3號   │              │            │    │
└─┴───┴────────┴──────┴───────┴──────┴──┘

司法院資訊處製作；財團法人民間司法改革基金會備份。
